【裁判字號】    97,訴,448
【裁判日期】    970611
【裁判案由】    商標異議
【裁判全文】
臺北高等行政法院判決
                                     97年度訴字第00448號
                              .
原      告  甲○○○○○○○○.
訴訟代理人  劉法正 律師
            楊祺雄 律師
複代 理 人  余惠如 律師
被      告  經濟部智慧財產局
代  表  人  王美花（局長）
訴訟代理人  丙○○
參  加  人  六甲村實業有限公司
代  表  人  乙○○
上列當事人間因商標異議事件，原告不服經濟部中華民國96年12
月24日經訴字第09606079830 號訴願決定，提起行政訴訟，並經
本院依職權命第三人六甲村實業有限公司參加訴訟，本院判決如
下：
    主  文
訴願決定及原處分均撤銷。
訴訟費用由被告負擔。
    事  實
一、事實概要：
    原告前於民國（下同）93年10月21日以「六甲醫材」商標，
    指定使用於商標法施行細則第13條所定商品及服務分類表第
    10類之「針筒、針頭、假牙…聽診器、助聽器…嬰兒保溫箱
    …子宮探測器、子宮內診鏡…胎兒心跳測器…排卵測定器…
    」等商品，向被告智慧財產局申請註冊，經被告審查，核准
    列為註冊第0000000 號商標（下稱系爭商標，詳見附圖(一)）
    。嗣參加人六甲村實業有限公司以系爭商標有違商標法第23
    條第1 項第12款、第13款、第14款及第16款之規定，並檢具
    如附圖(二)所示商標（下稱據以異議商標），對之提起異議。
    案經被告審查，認系爭商標有違商標法第23條第1 項第12款
    本文前段之規定，以96年2 月5 日中台異字第941512號商標
    異議審定書為「註冊第0000000 號『六甲醫材』商標之註冊
    應予撤銷」之處分（下稱原處分）。原告不服，提起訴願，
    經經濟部96年12月24日經訴字第09606079830 號訴願決定駁
    回，原告仍不服，遂向本院提起行政訴訟。本院依職權命參
    加人參加訴訟。
二、兩造聲明：
  (一)原告聲明：訴願決定及原處分均撤銷。
  (二)被告聲明：原告之訴駁回。
三、兩造之爭點：
  (1)系爭商標與據以異議商標是否近似？
  (2)據以異議商標是否為著名商標？
  (一)原告主張：
    1.原告日前已向被告申請減縮系爭商標指定使用商品中之「
      子宮刮匙、子宮鏡、嬰兒保溫箱、陰道擴張器、子宮探測
      器、子宮內診鏡、子宮吸出器、子宮掃描機、子宮擴張機
      、子宮擴張器、婦科檢診台、胎兒心跳測器、婦女生理洗
      淨器、人工受精用導管、電子受妊指示器、女性泌尿控制
      器、胎兒心拍測聽器、人工受精用導管、精蟲收集器、陰
      道沖洗器、陰道塗藥器、胎兒吸出器、人造乳房、排卵測
      定器、排卵測定儀、早產嬰兒處理台、分娩盤」商品（參
      本院卷第29至33頁），合先陳明。
    2.系爭商標無違商標法第23條第1 項第12款之規定：
      (1)按商標法第23條第1 項第12款規定「商標有相同或近似
        於他人著名之商標或標章，有致相關公眾混淆誤認之虞
        ，或有減損著名商標或標章之識別性或信譽者，不得註
        冊」，惟本條款之立法意旨除在保護著名商標或標章外
        ，亦在防止混淆，維護交易安全，保護相關消費大眾利
        益。故本款之適用除須有以相同或近似他人著名商標或
        標章申請註冊外，尚須因而有致相關公眾發生混淆誤認
        之虞者，始足當之。而商標有無使公眾對其發生混淆誤
        認之虞，除考量知名度、兩造商標圖樣近似程度及是否
        有創意外，尚須考量兩造商標圖樣所指定使用商品之相
        關或類似程度、銷售網路或販賣陳列處所等因素綜合判
        斷之。判斷商標有無致混淆誤認之虞，有被告公布之「
        混淆誤認之虞」審查基準可資憑據，至於著名商標之認
        定，則有「商標法第23條第1 項第12款著名商標保護審
        查基準」可資參酌。
      (2)依「混淆誤認之虞」審查基準第4 點所列各項參考要素
        逐一申述如後：
        商標識別性之強弱：
          (甲)按「混淆誤認之虞」審查基準第5.1 點指出，商標
            之文字、圖形、記號、顏色、聲音、立體形狀或其
            聯合式，對於商品／服務之相關消費者所呈現識別
            商品／服務來源之功能，因其商標特徵的不同而有
            強弱之別。原則上創意性的商標識別性最強，而以
            習見事物為內容的任意性商標及以商品／服務相關
            暗示說明為內容的暗示性商標，其識別性即較弱。
          (乙)惟查中文「六甲」2 字商標識別性並不高，判斷商
            標是否構成近似時尚需將圖樣上其餘部分納入觀察
            ，詳言之，中文「六甲」2 字為本國地名，且在全
            類商品與服務上亦有眾多他人之商標以「六甲」2
            字作為字首申請註冊獲准，據此，中文「六甲」2
            字之商標識別性即較弱，在認定近似時，只需二商
            標間有些微差異，即足使消費者能加以區別二商標
            間之不同。
        商標是否近似暨其近似之程度：
          (甲)按「混淆誤認之虞」審查基準第5.2.12點指出，商
            標圖樣中有聲明不專用之部分者，在與其他商標間
            判斷近似時，仍應就包括聲明不專用之部分為整體
            比對，此乃為前述整體觀察原則之必然體現。甚且
            ，有些情況下圖樣上部分文字或圖形雖經聲明不專
            用，但卻是消費者賴以區別商品來源之重要依據，
            如「中華汽車」商標圖樣上之「汽車」2 字與「中
            華航空」商標圖樣上之「航空」2 字均因屬說明文
            字故經聲明不專用（參本院卷第34、25頁：商標公
            告），然在市場實況上，二商標圖樣上之「汽車」
            與「航空」等文字卻是重要的區別來源依據，換言
            之，聲明不專用之部分亦有形成消費者感知印象之
            重要功能，在此種情況下，即不得將聲明不專用之
            部分完全割裂不予觀察。
          (乙)二造商標圖樣並不構成近似：
            系爭商標圖樣係由中文「六甲醫材」4 字組合設計
            而成，為單純之文字商標，至於據以異議之註冊第
            898052、109192、187438號商標（原服務標章），
            除中文「六甲村」之外，復分別結合外文「Mammy
            village 」、中文「孕婦天地」及孕婦圖形結合而
            成，為繁複之圖文商標態樣。就二造商標圖樣相較
            ，外觀設計繁簡有別，而二者雖各有聲明不在專用
            之內的文字部分，但衡以前開審查基準，即便聲明
            不專用部分亦需納入觀察比對之列，再就二商標之
            文字及圖形表彰內容觀之，已分別結合其產品或服
            務之種類，即「醫材」、「孕婦天地」、「健康吃
            」等文字，致外觀構成之中文字數繁簡差異甚大，
            且明顯能給予消費者特定之商品／服務內容認知，
            消費者更已能因而知悉系爭商標係指定使用於「醫
            材（即醫療器材）」商品，而據以異議商標則係使
            用於孕婦用品或健康食品，從文字整體以觀，以具
            有普通知識經驗之消費者，於購買時施以普通之注
            意，並不會有所混淆而誤認二商品／服務來自同一
            來源或誤認不同來源之間有所關聯，應非屬構成近
            似之商標。
        商品／服務是否類似暨其類似之程度：
          (甲)按「混淆誤認之虞」審查基準第5.2.2 點指出，專
            業性商品如藥品，或單價較高之商品如汽車，其消
            費者多為專業人士，或購買時會施以較高注意，對
            二商標間之差異較能區辨，判斷近似的標準自然高
            於一般日常消費品之消費者。
          (乙)二造商品／服務並不構成類似：
            由參加人所提供之相關資料可知，據以異議商標主
            要係使用於孕婦、產婦及嬰兒用品，其在電視媒體
            廣告之商品，更只有孕媽咪奶粉1 項，然而系爭商
            標係指定使用於醫療器材或儀器，前者之消費族群
            為孕婦或產婦，定位相當明確；後者則係作為醫療
            用途，使用或購買者為醫生、藥劑師或醫護人員等
            具有一定專業知識之專業人士，此外系爭商標指定
            使用商品中之嬰兒保溫箱、子宮探測器、子宮內診
            鏡、子宮掃描機、子宮擴張機、子宮擴張器、胎兒
            心跳器等商品，實亦非一般消費者所可能自行購買
            而使用，且其在通路上自亦有異於一般嬰兒、孕婦
            產品的通路。二者不惟產業屬性相距甚遠，且銷售
            網路、販賣陳列處所亦截然有別，產品之功能、性
            質與產製過程更是不完全相同，即便購買對象也無
            重疊之處，更甚者，此類產品消費者為具有一定專
            業知識的人，因此在購買此等商品時，對於商標會
            施以較高的注意，自然會高於一般的消費者，以據
            以異議商標的字圖商標對應至系爭商標的純文字商
            標，自能充份辨別二商標間的差異。
          (丙)次查，即便查閱二造商標之電子註冊簿，亦可知悉
            二者所指定使用商品組群無須相互檢索（參本院卷
            第36至42頁），從而可認二造商標所指定使用商品
            ／服務並不構成類似，如前所述，原告已於97年1
            月15日申請減縮與嬰兒、孕婦用品等商品可能有關
            聯之「子宮刮匙、子宮鏡、嬰兒保溫箱、陰道擴張
            器、子宮探測器、子宮內診鏡、子宮吸出器、子宮
            掃描機、子宮擴張機、子宮擴張器、婦科檢診台、
            胎兒心跳測器、婦女生理洗淨器、人工受精用導管
            、電子受妊指示器、女性泌尿控制器、胎兒心拍測
            聽器、人工受精用導管、精蟲收集器、陰道沖洗器
            、陰道塗藥器、胎兒吸出器、人造乳房、排卵測定
            器、排卵測定儀、早產嬰兒處理台、分娩盤」商品
            ，至此，系爭商標指定商品絕無與據以異議商標相
            關聯，更無疑慮。綜上，二造商標指定使用商品／
            服務無論是商品性質、產製者、消費者、行銷管道
            與販賣場所均大不相同，並不構成類似，可資確認
            。
        相關消費者對各商標熟悉之程度：
          (甲)據以異議商標並不足稱著名商標：
            觀諸參加人所提廣告資料，僅有93年8 月13日至同
            年9 月10日不到1 個月廣告與2 份平面媒體廣告資
            料（88年2 月、91年1 月），前者距系爭商標的申
            請日（93年10月21日）不過相距不到2 個月，且所
            廣告的產品僅為參加人的單一產品「奶粉」商品，
            而後者數量僅2 份，顯然不足透過此些行銷方式形
            成消費者對據以異議商標之認知；至於參加人所檢
            附經銷商資料，雖分佈在全省各地，但未見其提供
            產銷的金額，衡以「商標法第23條第1 項第12款著
            名商標保護審查基準」，無法據此認定有廣泛銷售
            及為消費大眾所熟知的事實。又，在參加人網站中
            以「六甲村」為商標的產品，僅有「孕媽咪奶粉」
            、「優美鈣」、「優補錠」、「優智囊」等少數商
            品，在人體清潔用品方面係經銷他人商品，並無自
            己商標之商品。除此之外，參加人亦未提供足夠之
            使用證據，如：商品或服務銷售發票、行銷單據、
            進出口單據及其銷售數額統計之明細等資料、商標
            或標章在市場上之評價、鑑價、銷售額排名、廣告
            額排名或其營業狀況等資料、商標或標章註冊、申
            請註冊之期間、範圍及地域等資料，僅單單以不到
            1 個月的廣告來作為已受消費者認識之佐證，況其
            廣告內容僅為單一商品的宣傳廣告，至此據以異議
            商標行銷資料無論深度或廣度均不足夠認定為著名
            商標，甚為明顯。
          (乙)系爭商標透過行銷亦已有相當程度消費者認知：
            原告早於86年間即已於其所經營店內所販售雜誌上
            蓋上有「傅寶」、「六甲」等字樣的印章，為了拓
            展業務，自87年以降，每年每月與台東、羅東及花
            蓮等地醫院搭配，配置「育兒生活Baby Life 」、
            「嬰兒與母親」雜誌，每年度配送數量一地皆達上
            千本，並持續至今。原告在其所配送雜誌上亦蓋上
            有「傅寶」、「六甲」等字樣的印章、黏貼有「六
            甲醫材」及電話的貼紙，此外，並印製單張的DM、
            車用貼紙於花東地區散發（參本院卷第43至64頁：
            廣告資料）。數量上，原告所印製有系爭商標及電
            話的貼紙，91年至96年1 月止短短5 年內即已多達
            46萬張，由此，系爭商標宣傳之密度可見一斑，而
            92至95年間，被告於營業所在地的營業額總計亦已
            達新臺幣（下同）170 餘萬元，以其營業所在地的
            人口及經濟發展狀況衡之，能有如此高之金額，可
            見系爭商標已達一定的知名度。原告為能永續的經
            營，只要在其店內消費的消費者都會請其留下記錄
            並成為其推廣的對象，在這些年的經營下，其資料
            已有相當的數量（參本院卷第65至70頁：會員名冊
            ），亦足證明系爭商標已在當地為消費者所熟知。
        系爭商標之申請人是否善意：
          (甲)按「混淆誤認之虞」審查基準第6.2 點稱其要點所
            列出各項因素之要求，在申請註冊時與註冊後發生
            爭議時，其程度也應有所不同。商標註冊後，若註
            冊人信賴該註冊，進而使用其商標，而無論就其申
            請商標之註冊或其後之使用態樣，均明顯係屬善意
            者，則在相關異議或評定案中，涉及有無混淆誤認
            之虞之判斷時，對於各項因素的要求，應高於一般
            申請註冊時的要求。
          (乙)原告在取得系爭商標註冊後，即於所在地開立店面
            ，並在其店內銷售相關醫療器材，以一行號的經營
            者而言，並無大量的財力，能在短短不到3 年的時
            間內，可以讓系爭商標廣為消費者所熟知，但原告
            亦係在信賴主管機關所准予註冊的情況下，開始戮
            力經營，因此在商標近似的判斷上應予不同的標準
            。衡諸前開論述與證據，已足證原告在其營業所在
            地的宜蘭、花蓮及台東等地區已為消費者所廣泛知
            悉，並也因信賴被告所准予註冊而更加的投入心血
            及經營，基於人民信賴利益保護原則，實不應撤銷
            系爭商標之註冊。
          (丙)綜上，二造商標指定使用商品完全無關聯，而據以
            異議商標之識別性並未到達足以排除系爭商標註冊
            之程度，本案情況衡諸「混淆誤認之虞」審查基準
            、「商標法第23條第1 項第12款著名商標保護審查
            基準」，均不構成商標法第23條第1 項第12款前段
            規定之違法，至為明顯。
    3.原處分與訴願決定之認事用法顯有違法與不當，應予撤銷
      ：
      (1)原處分與訴願決定認定二造商品具有關聯部分顯有違誤
        ：
        承前所述，系爭商標指定使用商品與據以異議商標指定
        使用商品間實無任何的關聯，不僅並非被告所編商品及
        服務近似檢索參考資料中所列必須相互檢索之範圍，且
        在原告日前申請減縮部分商品之後，可更加確認二造商
        品彼此間絕無關聯。
      (2)原處分與訴願決定認定據以異議商標為著名商標顯有違
        誤：
        綜觀參加人所提出之使用資料，數量鮮少，亦未見其
          提供其多角化經營之事證，然被告與訴願決定機關竟
          據數量甚少之行銷資料認定據以異議商標在嬰兒、孕
          婦用品等商品上廣為消費者所熟知，並將其排他範圍
          擴及指定使用商品毫無關聯之系爭商標，實難令人信
          服。
        觀諸原處分與訴願決定之論述可知，其係將據以異議
          商標以外之數件商標（即註冊第175552、0000000 、
          0000000 、0000000 號等4 件商標）「取得註冊之事
          實」亦納為認定據以異議商標著名之依據，然商標註
          冊僅係權利之取得，並非商標行銷之證據，且其中註
          冊第0000000 號商標之申請日在本案系爭商標之後，
          因此，援引此些註冊商標為商標法第23條第1 項第12
          款規定之依據在法理上顯有不當，諸此種種均顯示原
          處分與訴願決定認事用法之違法與不當，應予撤銷。
  (二)被告主張：
    1.按商標法第23條第1 項第12款規定：商標「相同或近似於
      他人著名商標或標章，有致相關公眾混淆誤認之虞，或有
      減損著名商標或標章之識別性或信譽之虞者」，不得註冊
      。商標法施行細則第16條復明定：本法所稱之著名，指有
      客觀證據足以認定已廣為相關事業或消費者所普遍認知者
      。所謂「有致相關公眾混淆誤認之虞」，係指商標有使相
      關消費者對其所表彰之商品來源或產製主體發生混淆誤信
      之虞而言；而判斷是否有混淆誤認之虞，「混淆誤認之虞
      」審查基準，列有各項相關參考因素。本款規定之意旨，
      係為保護著名之商標或標章所有人之權益而設，其適用應
      綜合考量著名商標或標章被認識知悉之程度、商品行銷領
      域及範圍、廣告期間及範圍等相關客觀因素以為斷。
    2.本案存在之相關因素之審酌：
      (1)據以異議商標是否為著名之商標或標章：
        查「六甲村」系列商標係參加人自88年首創使用於嬰兒
        、孕婦用品等商品，在我國已取得註冊第109192、1755
        52、187438、898052、0000000 、0000000 、0000000
        、0000000 號等共8 件商標。參加人為打開知名度，於
        93年8 月起在各大電視台廣告，單是93年8 月至93年9
        月1 個月之廣告費即高達200 多萬元，並在知名雜誌「
        嬰兒與母親」廣告行銷，且於全省各地經銷據點多達數
        百處，建立完善經銷網。是衡酌據以異議商標長久之使
        用、銷售據點廣泛、行銷廣告活動相當積極等因素，足
        認據以異議商標所表彰之信譽，於嬰兒、孕婦用品等商
        品方面，在系爭商標93年10月21日申請註冊之前，已廣
        為相關事業及消費者所普遍認知而達著名之程度，凡此
        有參加人檢送之廣告光碟影片、各大電視台廣告時段一
        覽表及廣告經費支出表、雜誌廣告、網頁資料等證據資
        料影本附卷可稽。
      (2)商標是否近似暨其近似之程度：
        本件系爭商標圖樣，其中「醫材」2 字為說明文字，並
        經原告聲明不在專用之內，其字首「六甲」為引人注意
        及區辨之部份，與參加人據以異議註冊第109192號「六
        甲村及圖」、第898052及第187438號「六甲村Mammy
        village 及圖」等商標相較，二者均有引人注意之相同
        中文「六甲」，以具有普通知識經驗之相關消費者，於
        購買時施以普通所用之注意，可能會有所混淆而誤認二
        商品來自同一來源或雖不相同但有關聯之來源，應屬構
        成近似之商標。
      (3)相關消費者對商標之熟悉程度：
        相關消費者對商標之熟悉程度，繫於該商標使用之廣泛
        程度，原則上應由主張者提出相關使用事證證明之，如
        相關消費者對衝突之二商標僅熟悉其中之一，則就該較
        為被熟悉之商標，應給予較大之保護（「混淆誤認之虞
        」審查基準5.6 參照）。查本件據以異議商標經參加人
        保護及使用而在市場上建立相當之知名度已如前述，而
        系爭商標之使用情形，在異議階段，則未見原告提出，
        難認已為相關消費者所知悉。又原告在訴願階段所提供
        之證據資料附件3 至4 ，在其經銷雜誌上所黏貼之貼紙
        或加蓋印章，或為「傅寶六甲醫療印刷童裝」，或為「
        傅寶六甲媽媽購」，並非是系爭商標「六甲醫材」，所
        提供之附件5 至7 ，並非是系爭商標指定使用於「嬰兒
        保溫箱、子宮探測器、子宮內診鏡」等商品之使用證據
        ，所提供之附件8 ，僅是單純之客戶資料，所提供之附
        件9 ，僅能證明原告有行銷之事實，且所附之產銷商品
        或無日期可供憑證，或是將系爭商標貼紙黏貼於產銷商
        品上，尚難認定原告已有使用系爭商標於指定「嬰兒保
        溫箱、子宮探測器、子宮內診鏡」等商品之事實。又原
        告在行政訴訟階段所提供之證據資料（雜誌、DM、車用
        貼紙），在其配送雜誌上所黏貼之貼紙或加蓋印章，或
        為「傅寶六甲醫療印刷童裝」，或為「傅寶六甲媽媽購
        」，並非是系爭商標「六甲醫材」，所提供之會員名冊
        ，僅是單純之客戶資料，尚難認定原告已有使用系爭商
        標於指定「血壓計、體溫計、肛溫計、眼壓計」等商品
        之事實。綜上所述，在系爭商標93年10月21日申請註冊
        日之前，據以異議商標較諸系爭商標而言係消費者較熟
        悉之商標一節足堪認定。
    3.衡酌本案據以異議商標於嬰兒孕婦用品類商品已為著名商
      標，系爭商標與據以異議商標構成近似，且據以異議商標
      較諸系爭商標而言係消費者較熟悉之商標，又系爭商標雖
      於97年1 月15日及23日減縮「嬰兒保溫箱、子宮探測器、
      子宮內診鏡、子宮掃描機、子宮擴張機、子宮擴張器、胎
      兒心跳測器、分娩盤」等商品，所剩餘之「血壓計、體溫
      計、肛溫計、眼壓計、脈搏計、電子血壓計、脈搏血壓計
      」等商品，與據以商標使用之嬰兒、孕婦用品等商品，二
      者商品皆在藥局、醫療器材行等場所販賣，行銷管道雷同
      。故綜合上述各種相關因素等加以判斷，系爭商標之註冊
      ，有使相關公眾誤以為系爭商標所註冊之商品係由參加人
      所提供，或誤認二商標之使用人間存在關係企業、授權關
      係、加盟關係或其他類似關係，而使相關公眾對其所表彰
      之商品來源或產製主體發生混淆誤認之虞，應有前揭法條
      規定之適用。
    4.至原告主張「六甲」非參加人所獨創，而以「六甲」作為
      商標之一部分或全部併存註冊於各類商品者所在多有，且
      二造商標並不近似一節，查該「六甲」雖非具獨創性，惟
      「六甲村」為參加人在先註冊使用於孕婦用或婦幼用相關
      產品，該商標既經參加人使用於前述商品而具有相當之商
      譽，一般消費者就以中文「六甲」文字構成之商標，使用
      於具有關聯性之商品／服務，於接觸時難謂不會聯想到參
      加人所有據以異議之商標，二造商標既均有相同之中文「
      六甲」，且系爭商標無明顯足資與據以異議商標區辨之部
      分，應屬構成近似之商標。又系爭商標既應依上開規定撤
      銷其註冊，則其是否尚有違同法第23條第1 項第13、14、
      16款之規定，即毋庸審究，併予敘明。
  (三)參加人主張：與被告相同。
    理  由
一、按商標「相同或近似於他人著名商標或標章，有致相關公眾
    混淆誤認之虞，或有減損著名商標或標章之識別性或信譽之
    虞者。」不得註冊，為商標法第23條第1 項第12款本文所規
    定。本款之適用，以(1)系爭商標與據以異議商標為相同或近
    似，以及(2)據以異議商標為著名商標為要件，故縱系爭商標
    與據以異議商標為近似，然如據以異議商標非為著名商標，
    亦無本款適用之餘地。
二、查本件被告係以：系爭商標圖樣中「醫材」2 字為說明文字
    ，並經原告聲明不在專用之內，其字首「六甲」為引人注意
    及區辨之部分，與據以異議之註冊第109192號「六甲村孕婦
    天地及圖」、第898052號及第187438號「六甲村Mammy
    village 及圖」等商標相較，二者均有引人注意之相同中文
    「六甲」，應屬構成近似之商標。且二者指定使用之商品，
    其使用族群及行銷管道具有密切關聯性。又觀諸參加人所檢
    附之證據資料可知，據以異議「六甲村」系列商標係參加人
    自88年首創使用於嬰兒、孕婦用品等商品，該系列商標經參
    加人長久、廣泛使用，堪認於系爭商標93年10月22日申請註
    冊前已廣為相關事業及消費者所普遍認知而達著名之程度。
    再者，本件據以異議商標經參加人保護及使用而在市場上建
    立相當之知名度已如前述，而系爭商標之使用情形，則未見
    原告提出，難認已為相關消費者所知悉，是以，據以異議商
    標較諸系爭商標而言，為消費者所較熟悉足堪認定。綜合上
    述各種因素判斷，相關消費者極有可能誤認系爭商標商品係
    由參加人所提供，或誤認兩造商標之使用人間存在關係企業
    、授權關係、加盟關係或其他類似關係，而產生混淆誤認情
    事，是系爭商標之註冊，應有前揭商標法第23條第1 項第12
    款本文前段規定之適用等理由，而為系爭商標之註冊應予撤
    銷之處分。原告不服，循序提起行政訴訟，並為事實欄所載
    各節之主張，是本件應審酌者厥為：
    (1)系爭商標與據以異議商標是否近似？
    (2)據以異議商標是否為著名商標？
三、關於爭點(1)系爭商標與據以異議商標是否近似部分：
  (一)按所謂商標構成相同或近似者，係指以具有普通知識經驗之
    一般商品購買人，於購買時施以普通所用之注意，就兩商標
    主要部分之外觀、觀念或讀音隔離觀察，有無引起混同誤認
    之虞以為斷。故兩商標在外觀、觀念或讀音上，其主要部分
    之文字、圖形或記號，有一近似，足以使一般相關消費者產
    生混淆誤認之虞者，即為近似之商標。而衡酌商標在外觀或
    觀念上有無混同誤認之虞，應本客觀事實，按下列原則判斷
    之：(1)以具有普通知識經驗之購買者，施以普通所用之注意
    為標準；(2)商標之文字、圖形或記號，應異時異地隔離及通
    體觀察為標準；(3)商標以文字、圖形或記號為聯合式者，應
    就其各部分觀察，以構成主要之部分為標準。故判斷兩商標
    是否近似，應就各商標在「外觀」、「觀念」、「讀音」上
    特別突出顯著，足以讓消費者對標誌整體形成核心印象之主
    要部分異時異地隔離各別觀察，以辨其是否足以引起混淆誤
    認之虞。
  (二)又判斷商標之近似與否，固以總括全體隔離觀察為原則，惟
    若商標圖樣中之一定部份特別引人注意，有此部分而商標之
    識別功能特別顯著者，自可就此部分加以比較觀察，以判斷
    兩商標是否近似，此與單純將商標割裂分別比較者不同（最
    高行政法院73年判字第1144號判決參照）。
  (三)本件系爭商標圖樣，其中「醫材」2 字為說明文字，並經原
    告聲明不在專用之內，其字首「六甲」為引人注意及區辨之
    部份，與參加人據以異議註冊第109192號「六甲村及圖」、
    第898052號及第187438號「六甲村Mammy village 及圖」等
    商標相較，二者均有引人注意之相同中文「六甲」，以具有
    普通知識經驗之相關消費者，於購買時施以普通所用之注意
    ，可能會有所混淆而誤認二商品來自同一來源或雖不相同但
    有關聯之來源，應屬構成近似之商標。
四、關於爭點(2)據以異議商標是否為著名商標部分：
  (一)所謂著名之商標或標章，係指有客觀證據足以認定該商標或
    標章已廣為相關事業或消費者所普遍認知者，修正前及現行
    商標法施行細則第31條及第16條均定有明文。又著名商標或
    標章之認定，並不以在我國註冊、申請註冊或使用為前提要
    件，且商標或標章之使用證據，有其圖樣及日期之標示或得
    以辨識其使用之圖樣及日期的佐證資料者，並不以國內為限
    ，經濟部頒布之「著名商標或標章認定要點」訂有明文。
  (二)本件訴願決定及原處分認據以異議商標為著名商標，其理由
    無非以：據以異議商標係參加人自88年首創使用於嬰兒、孕
    婦用品等商品，參加人為保護及推廣據以異議商標商品，除
    陸續申請取得註冊第109192號「六甲村孕婦天地及圖」、第
    175552號「六甲村Mommy village 及圖」及第187438號、第
    898052號「六甲村Mammy village 及圖」等多件商標註冊外
    ，並自93年8 月起透過電視台及知名雜誌「嬰兒與母親」密
    集廣告宣傳，且於全省各地經銷據點多達數百處，建立完善
    經銷網，凡此有參加人檢送之廣告光碟影片、各大電視台廣
    告時段一覽表及廣告經費支出表、雜誌廣告、網頁資料等證
    據資料影本附卷可稽。自堪認據以異議商標所表彰之商品信
    譽，於系爭商標93年10月22日申請註冊前，已為相關事業或
    消費者所熟知，為一著名商標等語。
  (三)惟查：
    1.系爭商標係於93年10月21日申請註冊（原處分卷第13頁）
      ，是認定據以異議商標是否為著名商標，自應以93年10月
      21日為時點，先予敘明。
    2.觀諸原處分理由第3 段（參原處分卷第2 頁）之論述可知
      ，其係將據以異議商標以外之數件商標（即註冊第175552
      、0000000 、0000000 、0000000 號等4 件商標）「取得
      註冊之事實」亦納為認定據以異議商標著名之依據，然商
      標註冊僅係權利之取得，並非商標行銷之證據，且其中註
      冊第000000 0號商標之申請日在本案系爭商標之後，因此
      ，援引此些註冊商標為商標法第23條第1 項第12款規定之
      依據，在法理上已有可議。
    3.復觀諸參加人於異議階段所提廣告資料，僅有93年8 月13
      日至同年9 月10日不到1 個月廣告與2 份平面媒體廣告資
      料（88年2 月、91年1 月），前者距系爭商標的申請日（
      93年10月21日）不過相距不到2 個月，且所廣告的產品僅
      為參加人的單一產品「奶粉」商品，而後者數量僅2 份，
      顯然不足透過此些行銷方式形成消費者對據以異議商標之
      認知；至於參加人所檢附經銷商資料，雖分佈在全省各地
      ，但未見其提供產銷的金額，衡以「商標法第23條第1項
      第12款著名商標保護審查基準」，無法據此認定有廣泛銷
      售及為消費大眾所熟知的事實。又，在參加人網站中以「
      六甲村」為商標的產品，僅有「孕媽咪奶粉」、「優美鈣
      」、「優補錠」、「優智囊」等少數商品，在人體清潔用
      品方面係經銷他人商品，並無自己商標之商品。除此之外
      ，參加人亦未提供足夠之使用證據，如：商品或服務銷售
      發票、行銷單據、進出口單據及其銷售數額統計之明細等
      資料、商標或標章在市場上之評價、鑑價、銷售額排名、
      廣告額排名或其營業狀況等資料、商標或標章註冊、申請
      註冊之期間、範圍及地域等資料，僅單單以不到1 個月的
      廣告來作為已受消費者認識之佐證，況其廣告內容僅為單
      一商品的宣傳廣告，至此據以異議商標行銷資料無論深度
      或廣度均不足夠認定為著名商標。
    4.至參加人於訴訟階段所提出之補充資料，其數量亦不多，
      且更無相關銷售額數據，或其他營業狀況等資料，尚難據
      以認定異議商標已廣為相關事業或消費者所普遍認知，而
      達著名商標之程度。
五、綜上，據以異議商標非為著名商標，應無商標法第23條第1
    項第12款規定之適用。乃原處分竟認系爭商標有該款之適用
    而為異議成立之審定，認事用法，尚有違誤，訴願決定，未
    予糾正，亦有未合，原告訴請如聲明所示，為有理由，應予
    准許。
六、兩造其餘攻擊防禦方法均與本件判決結果不生影響，故不逐
    一論述，併此敘明。
據上論結，本件原告之訴為有理由，爰依行政訴訟法第98條第1
項前段，判決如主文。
中    華    民    國    97    年    6     月    11    日
                    臺北高等行政法院第二庭
                              審判長法  官  徐  瑞  晃
                                    法  官  畢  乃  俊
                                    法  官  陳  金  圍
上為正本係照原本作成。
如不服本判決，應於送達後20日內，向本院提出上訴狀並表明上
訴理由，如於本判決宣示後送達前提起上訴者，應於判決送達後
20日內補提上訴理由書（須按他造人數附繕本）。
中    華    民    國    97    年    6     月    11    日
                                    書記官  陳  可  欣


司法院資訊處製作；財團法人民間司法改革基金會備份。
